臺灣板橋地方法院民事判決　　　　　　　93年度訴字第1905號
原　　　告　板信商業銀行股份有限公司
法定代理人　戊○○
訴訟代理人　甲○○
被　　　告　豐資生活館有限公司
法定代理人　丁○○
訴訟代理人　丙○○
上列當事人間請求異議之訴事件，經本院於民國94年3 月23日言
詞辯論終結，判決如下：
    主  文
原告之訴駁回。
訴訟費用由原告負擔。
    事實及理由
一、按訴狀送達後，原告不得將原訴變更或追加他訴，民事訴訟
    法第255 條第1 項前段定有明文。至同條第2 款雖規定，請
    求之基礎事實同一者，不在此限。惟按所謂請求之基礎事實
    同一，係指變更或追加之訴與原訴之主要爭點，有其共同性
    ，各請求利益之主張在社會生活上可認為同一或關連，而就
    原請求之訴訟及證據資料，於審理繼續進行在相當程度範圍
    內具有同一性或一體性，得期待於後請求之審理予以利用，
    俾先後兩請求在同一程序得加以解決，避免重複審理，進而
    為統一解決紛爭者，即屬之。最高法院90年度台上字第16號
    裁判意旨可資參照。原告於起訴之初，主張受告知人乙○○
    對於被告有租金債權存在，固聲明被告應自民國93年10月份
    起，將原應給付予受告知人乙○○之全部租金，按月或按年
    給付予原告至新臺幣（下同）1,298,764 元，及其中1,098,
    186 元自88年11月30日起至清償日止按年息百分之9點65 之
    計算之利息，及自88年11月30日起至清償日止按上開利率百
    分20所計算違約金至全數清償完畢止；或直至乙○○喪失租
    金收取權為止等語，嗣於93年12月29日聲明確認被告對受告
    知人乙○○有1,298,76 4元之租金債權存在，然被告不同意
    其變更。查本件原告前後所為之聲明雖有不同，前者為給付
    之訴，後者則係確認之訴，惟其主張之原因事實為受告知人
    乙○○對於被告有租金債權之存在，具備同一性，審理之關
    鍵在於受告知人乙○○對於被告是否有租金債權之存在？二
    者之爭點相同，訴訟及證據資料亦有共用性，若許原告為訴
    之變更，當不致訴訟之終結延滯，其變更之訴訟自屬合法，
    應予准許。至於原告另於94年3 月23日請求判決確認確認受
    告知人乙○○對被告自93年10月起至94年1 月止有950,000
    元整之租金債權存在，較之於變更後之訴訟，僅為減縮訴之
    聲明，於法並無不合。
二、按就債務人對於第三人之金錢債權為執行時，執行法院應依
    職權禁止債務人收取或為其他處分，並禁止第三人向債務人
    清償；第三人不承認債務人之債權時，應於接受法院命令後
    10日內，提出書狀向執行法院聲明異議；債權人對於第三人
    之聲明，認為不實時，得向管轄法院提起訴訟，並通知債務
    人，次按債權人依強制執行法第120 條對於異議之第三人提
    起訴訟，此訴訟之性質若何，當視執行法院已否發收取命令
    為斷；如已發收取命令時，債權人無庸依民法上代位之手續
    ，得於自己名義以異議之第三人為對相人，按一般規定提起
    「給付之訴」，如在未發收取命令，僅發禁止命令之前，祗
    能提起「確認之訴」，蓋禁止命令僅禁止債務人及第三人處
    分債權或其他財產權，債權人尚不得請求第三人給付，而本
    院93年度執字第22072 號強制執行程序核發者為扣押命令，
    原告自僅得請求確認債權存在。
三、原告主張：
  (一)緣受告知訴訟人乙○○前積欠原告1,298,764 元，及其中1,
    098,186 元自民國88年11月30日起至清償日止，按年息百分
    之9.65之計算之利息，暨自88年11月30日起至清償日止，按
    上開利率百分之20計算之違約金。嗣經原告聲請強制執行扣
    押其於被告應領之租金，惟竟遭被告聲明異議，理由謂：其
    租金已於91年以一次給付之方式將全部之租金交予受告知人
    乙○○收訖。惟查：
    1.由受告知人乙○○92年度綜合所得稅之所得資料清單中得
      知，其於92年間尚有持續收取由被告給付租金1,200,000
      元整之紀錄，與其聲稱已於91年間以一次給付之方式將全
      部之租金予支付乙○○收訖顯有出入，故被告所述，並不
      足採。
    2.承租人為有效掌控風險，通常均按一般社會通俗習慣，將
      租金按月給付、至多按年給付，顯少有一次即全數給付之
      情形。被告辯稱其於簽立租賃契約時，已一次支付租金予
      出租入乙○○，被告自應就其清償事實，負舉證責任，以
      實其說。
    3.被告雖提出12紙支票之影本，辯稱其業已清償租金；然該
      支票之發票人為第三人，並非被告，其上並未載明收款人
      ，更無受告知人乙○○有受領之證據，提示人更非出租人
      本人，顯難作為被告支付租金之證據。遑論一般公司行號
      ，倘以租屋營業者，就該租金支出當得列為公司營業之費
      用支出，於年度報稅時予以扣減。而被告公司一年支出租
      金高達2,280,000 元（190,000 元乘12個月），卻捨正常
      程序不為，反而以第三人支票支付租金，被告公司此舉顯
      與常情有異。
    4.縱上開12紙支票確實是用來支付租金，然以支票作為債務
      清償者，為民法第320 條之間接清償，亦即支票未兌現者
      ，租金債務並不消滅。被告並非為預先給付租金，被告乃
      是開立按月兌現之遠期支票，於支票提示並獲兌現前，受
      告知人乙○○對被告公司之租金債權仍然存在。因此，被
      告給付受告知人乙○○之租金，應自被告收受扣押命令時
      起，即不得再向受告知人乙○○為債務清償。
  (二)被告雖已交付遠期支票，但基於支票未到期兌現，租金債務
    不消滅，被告於接獲扣押命令後，對於受告知人乙○○確實
    有950,000 元整之租金債務存在。為此，依強制執行法第12
    0 條之規定，訴請判決確認受告知人乙○○對被告自93年10
    月起至94年1 月止有950,000 元整之租金債權存在。
四、被告抗辯如次：
  (一)被告確實於簽訂租賃契約書，一次支付予受告知人乙○○，
    而支票為支付證券，則被告並無與受告知人乙○○間有任何
    債權而供查封或收取。
  (二)按支票係「支付證券」，且具「流通性」、「無因性」。原
    告主張扣押被告對於受告知人乙○○之租金，雖於93年10月
    4 日板院通93執速字第22072 號執行命令欲扣押租金之債權
    ，惟於扣押命令送達前，被告已依債務本旨，一次支付24張
    支票予受告知人乙○○，債之關係已消滅，則原告仍主張扣
    押租金之債權，於法即有未合，原告之訴為無理由，應予駁
    回。
五、原告對於債務人即受告知人乙○○取得88年度促字第6259號
    支付命令之執行名義，乃聲請強制執行，上開執行名義內容
    為「債務人（即受告知人乙○○及訴外人沈酉英）應連帶給
    付債權人（即原告）新臺幣肆佰拾肆萬伍仟壹佰伍拾貳元
    ，及自民國八十七年五月十九日起至清償日止，按年利率百
    分九點六五計算之利息，與自民國八十七年六月二十日起至
    清償日止，其逾期在六個月以內者，按上開利率百分之十，
    超過六個月者，就超過部分，按上開利率百分之二十，計算
    之違約金．．．．」，原告聲請強制執行後，經本院於93年
    10月4 日核發執行命令，禁止受告知人於上開債權於1,298,
    764 元，及其中1,198,475 元自88年年11月30日起至清償日
    止，按年利率百分9 點65計算之利息，並自88年11月30日起
    至清償日止，按上開利率百分之20計算之違約金之範圍內收
    取對被告之租金債權或為其他處分，被告亦不得對債務人乙
    ○○清償。被告嗣於93年10月12日左右收受該執行命令，隨
    即於同年10月15日具狀向本院聲明異議，陳述其於91年承租
    時已支付一次全部租金予出租人乙○○，其與乙○○間並無
    租金債權可供扣押之事實，為兩造所不爭，並有原告提出之
    支付命令暨確定證明書、本院88年度民執辰字第4898號分配
    表、借據、聲明異議狀等影本各1 件附卷可稽（本院卷第7
    至14頁），復經本院調閱93年度執字第22072 號執行卷宗核
    實無誤，堪信為真實。
六、按確認法律關係成立與否之訴，非原告有即受確認判決之法
    律上利益者，不得提起之，民事訴訟法第247 條定有明文；
    所謂即受確認判決之法律上利益，係指因法律關係之存否不
    明確，致原告在私法上之地位受有侵害之危險，而此項危險
    得以對於被告之確認判決除去者而言；又按確認判決法律關
    係成立或不成立之訴，如有即受確認判決之法律上利益，縱
    其所求確認者為他人間之法律關係，亦非不得提起，此亦有
    最高法院32年上字第3165號判例可資參照。本件原告起訴主
    張其與債務人乙○○間清償債務強制執行事件，經本院執行
    處發執行命令，禁止債務人即受告知人乙○○收取對第三人
    即被告之租金債權或為其他處分，被告亦不得對債務人乙○
    ○清償，惟被告接獲執行命令後，否認債務人即受告知人乙
    ○○對被告有債權存在，是被告與受告知人乙○○間是否有
    債權債務關係存在即屬不明，且對於原告私法上之地位有影
    響，而得以本件確認之訴予以排除，有即受確認判決之法律
    上利益，原告自得提起本件確認之訴。
七、按當事人主張有利於己之事實者，就其事實有舉證之責任，
    民事訴訟法第277 條定有明文；且原告對於自己主張之事實
    已盡證明之責後，被告對其主張，如抗辯不實，並提出反對
    之主張者，則被告對其反對之主張，亦應負證明之責，此為
    舉證責任分擔之原則，最高法院18年度上字第1679號、同年
    度上字第2855號判例亦可參照。本件原告主張受告知人乙○
    ○出租台北縣中和巿民生街五號予被告，被告對於此事實不
    爭執，惟辯稱租金業已清償而消滅，依舉證責任分配原則，
    被告應就租金債權業因清償而消滅之事實負證明之責。經查
    ：
  (一)原告對於債務人即受告知人乙○○取得88年度促字第6259號
    支付命令之執行名義，乃聲請本院93年度執字第22072 號實
    施強制執行程序，查封受告知人乙○○所有台北縣中和巿員
    山子段9-36地號土地，而其上建物即台北縣中和巿民生街5
    號連同台北縣中和巿中山路3 段215 號，由受告知人乙○○
    出租予被告，上開建物於現場實施查封時，開設「小北百貨
    」使用中等情，業經本院調閱本院93年度執字第22072 號清
    償債務強制執行案卷查明屬實，兩造亦無爭執。
  (二)被告與受告知人乙○○於91年間簽訂租賃契約時，一次交付
    訴外人黃義弘簽發支票12紙予受告知人乙○○，而上開支票
    經由訴外人即受告知人乙○○之父江利雄所有原告公司0000
    -000-0000000號活期儲蓄存款帳戶提示兌領，有支票影本12
    紙、小北百貨請款單影本2 紙、原告公司0000-000-0000000
    號活期儲蓄存款帳戶存摺正面暨內頁影本8 紙、原告公司代
    收票據紀錄簿暨代收票據收條影本4 紙附卷可稽（本院卷第
    32、33、73、74頁、第89至100 頁），而上開支票之發票人
    黃義弘係被告公司之股東，且為小北百貨有限公司之代表人
    ，亦有公司變更登記表影本1 件、公司基本資查詢表1 紙在
    卷可參（本院卷第42、43、66頁），而台北縣中和巿民生街
    5 號、台北縣中和巿中山路3 段215 號等租賃物現開設「小
    北百貨」使用中，故由訴外人小北百貨有限公司之代表人黃
    義弘簽發其個人支票，交付予被告公司作為支付租金之用，
    並無悖乎常情。
  (三)按「就債務人對於第三人之金錢債權為執行時，執行法院應
    發扣押命令禁止債務人收取或為其他處分，並禁止第三人向
    債務人清償。」，強制執行法第115條第1項定有明文。是以
    ，債權經扣押後，第三債務人於扣押命令效力存續期間，不
    得向債務人清償，違反者不得以其清償對抗執行債權人。惟
    參諸支票為流通、提示證券，兼以票據法施行細則第4 條規
    定：「票據為不得享有票據上權利或票據權利應受限制之人
    獲得時，原票據權利人得依假處分程序，聲請法院為禁止占
    有票據之人向付款人請求付款之處分。」，故僅「原票據權
    利人」得聲請法院為假處分，票據債務人則不得為此項聲請
    。準此以觀，扣押命令生效力前，第三債務人為清償被扣押
    之債權，已簽發支票或其他票據者，則對債權之扣押效力並
    不及於該支票或其他票據。因此，縱於扣押命令後，第三債
    務人仍得支付支票或其他票據之票款，如因此致扣押之債權
    消滅，則扣押命令失其效力。被告係以簽發遠期支票方式支
    付系爭租金，業如前述，觀諸卷附用以支付租金之系爭支票
    （本院卷第75、76頁），並無受款人之記載，自得以空白背
    書方式轉讓，受告知人乙○○以空白背書方式轉讓予他人，
    則非法所禁止。再者，發票人係訴外人黃義弘而非被告，訴
    外人黃義弘、執票人江利雄又非執行債務人或承租人（即第
    三債務人），自不受系爭扣押（禁止）命令之拘束，訴外人
    江利雄提示兌領系爭票款，自無違反扣押命令可言，原告主
    張被告應自被告收受扣押命令時起，即不得再向受告知人乙
    ○○為債務清償云云，自無可採。是以，系爭租金債權業因
    系爭支票之兌現而受清償，受告知人乙○○對於承租人即第
    三債務人之被告已無系爭租金債權，被告所辯，應可採信。
八、綜上所述，系爭租金債權業因系爭支票之兌現而清償，受告
    知人乙○○對於承租人即第三債務人之被告已無系爭租金債
    權。原告依強制執行法第120條第2項之規定，請求確認受告
    知人乙○○對被告自93年10月起至94年1月止有950,000元整
    之租金債權存在，洵屬無據，應予駁回。
九、訴費用負擔之依據：民事訴訟法第78條。
中　　華　　民　　國　　94　　年　　4 　　月　  29　　日
                  民事第二庭    法　官　徐福晉
以上正本係照原本作成
如對本判決上訴，須於判決送達後20日內向本院提出上訴狀
中　　華　　民　　國　　94　　年　　4 　　月　  29　　日
                                書記官　林文賢
